ACORDAO-COMPLETO-2357455

ACÓRDÃO 5002/2019 ATA 23/2019 - SEGUNDA CÂMARA

VISTO, relatado e discutido o pedido de reexame interposto por Carlos Roberto Arvellos, chefe do Serviço de Gestão Administrativa do Núcleo Estadual do Ministério da Saúde no Estado de Minas Gerais, contra o Acórdão 1929/2019-TCU-Segunda Câmara, que lhe aplicou multa em decorrência de não atendimento de diligência desta Corte de Contas. 
ACORDAM os ministros do Tribunal de Contas da União, reunidos em sessão da 2ª Câmara, ante as razões expostas pela relatora, e com fundamento no art. 48 da Lei 8.443/1992, em:
9.1. conhecer do pedido de reexame e, no mérito, negar-lhe provimento;
9.2. dar ciência desta deliberação ao recorrente e ao Núcleo Estadual do Ministério da Saúde no Estado de Minas Gerais.

Pedido de reexame interposto pelo Serviço de Gestão Administrativa do Núcleo Estadual do Ministério da Saúde no Estado de Minas Gerais contra acórdão que aplicou multa em decorrência de não atendimento a diligência desta Corte.

Segunda Câmara

3. Recorrente: Carlos Roberto Arvellos (CPF XXX.269.726-XX).
3.1. Interessada: Inesila Santos Diniz (CPF XXX.422.236-XX).

13.1. Ministros presentes: Aroldo Cedraz (na Presidência), Raimundo Carreiro e Ana Arraes (Relatora).
13.2. Ministro-Substituto convocado: Marcos Bemquerer Costa.
13.3. Ministro-Substituto presente: André Luís de Carvalho.

ANA ARRAES

ministro Augusto Nardes.

Adoto como relatório a instrução da Secretaria de Recursos (peça 68) , que contou com a anuência de seu dirigente (peça 69) , bem como do MPTCU (peça 70) :
"INTRODUÇÃO
1.	Trata-se de pedido de reexame interposto pelo Sr. Carlos Roberto Arvellos, Chefe do Serviço de Gestão Administrativa do Núcleo Estadual do Ministério da Saúde no Estado de Minas Gerais, contra o Acórdão 1929/2019-TCU-Segunda Câmara (peça 11) .
1.1.	A deliberação recorrida apresenta o seguinte teor:
	VISTOS, relatados e discutidos estes autos de pensão civil concedida no âmbito do Núcleo Estadual do Ministério da Saúde no Estado de Minas Gerais;
	ACORDAM os Ministros do Tribunal de Contas da União, reunidos em sessão da Segunda Câmara, diante das razões expostas pelo relator, em:
	9.1. aplicar a Carlos Roberto Arvellos (CPF XXX.269.726-XX) a multa prevista no art. 58, inciso IV, da Lei 8.443/1992, no valor de R$ 3.000,00 (três mil reais) , atualizada monetariamente desde a data do presente acórdão até a do efetivo recolhimento, se for paga após o vencimento, na forma da legislação vigente, fixando o prazo de 15 (quinze) dias, a contar do recebimento da notificação, para que seja comprovado, perante este Tribunal, o recolhimento da quantia ao Tesouro Nacional, nos termos do art. 216 do Regimento Interno do TCU;
	9.2. com fundamento no art. 26 da Lei 8.443/1992, autorizar, se requerido, o pagamento da importância devida em até 36 (trinta e seis) parcelas mensais e consecutivas, fixando o prazo de 15 (quinze) dias, a contar do recebimento da notificação, para que seja comprovado, perante este Tribunal, o recolhimento da primeira parcela, e de 30 (trinta) dias, a contar da parcela anterior, para que seja comprovado o recolhimento das demais parcelas, devendo incidir sobre cada valor mensal os devidos acréscimos legais, na forma prevista na legislação vigente, além de alertar que a falta de comprovação do recolhimento de qualquer parcela importará no vencimento antecipado do saldo devedor, nos termos do art. 217 do Regimento Interno do TCU;
	9.3. com fundamento no art. 28 da Lei 8.443/1992, autorizar, desde logo, a cobrança judicial da dívida, caso não atendida a notificação;
	9.4. determinar ao Núcleo Estadual do Ministério da Saúde no Estado de Minas Gerais que encaminhe, com fundamento no art. 11 da Lei 8.443/1992, no prazo de 30 (trinta) dias, os documentos e/ou esclarecimentos abaixo discriminados:
a) encaminhar o processo relativo à aposentadoria do Sr. Hélio Palhares Diniz, instituidor da pensão de Inesila Santos Diniz, em razão da Comunicação da Presidência do TCU realizada na Sessão Plenária de 20/02/2013 que informou da impossibilidade de se apreciar ato de pensão antes da apreciação dos atos de aposentadoria para os servidores que faleceram na inatividade; b) caso a referida aposentadoria não tenha sido submetida ao crivo deste Tribunal, encaminhar a mesma para apreciação desta Corte, agora na sistemática definida na IN n. 55/2007.	
	9.5. dar ciência deste acórdão ao Núcleo Estadual do Ministério da Saúde no Estado de Minas Gerais (grifos acrescidos) .
HISTÓRICO
2.	Para maior clareza, como histórico, transcreve-se o voto do relator a quo:
Cuidam os autos de pensão civil instituída por Hélio Palhares Diniz, em favor de Inesila Santos Diniz, no âmbito do Núcleo Estadual do Ministério da Saúde no Estado de Minas Gerais. Com vistas ao saneamento do processo, foram encaminhados à unidade jurisdicionada os Ofícios 2.417/2017 e 4.067/2017-TCU/Sefip. Referidos expedientes solicitaram as seguintes informações:
a) encaminhar o processo relativo à aposentadoria do Sr. Hélio Palhares Diniz, instituidor da pensão de Inesila Santos Diniz, em razão da Comunicação da Presidência do TCU realizada na Sessão Plenária de 20/02/2013 que informou da impossibilidade de se apreciar ato de pensão antes da apreciação dos atos de aposentadoria para os servidores que faleceram na inatividade; b) caso a referida aposentadoria não tenha sido submetida ao crivo deste Tribunal, encaminhar a mesma para apreciação desta Corte, agora na sistemática definida na IN n. 55/2007.2.	
2.	O responsável, Carlos Roberto Arvellos, permaneceu silente quanto às solicitações deste Tribunal de Contas da União. Quanto ao descumprimento de diligências do TCU, os seguintes normativos são aplicáveis:
Lei 8.443/1992
Art. 58. O Tribunal poderá aplicar multa de Cr$ 42.000.000,00 (quarenta e dois milhões de cruzeiros) , ou valor equivalente em outra moeda que venha a ser adotada como moeda nacional, aos responsáveis por:
 (...) 
IV - não atendimento, no prazo fixado, sem causa justificada, a diligência do Relator ou a decisão do Tribunal;
Regimento Interno do TCU
Art. 268. O Tribunal poderá aplicar multa, nos termos do caput do art. 58 da Lei nº 8.443, de 1992, atualizada na forma prescrita no § 1º deste artigo, aos responsáveis por contas e atos adiante indicados, observada a seguinte gradação:
 (...) 
§ 3º A multa aplicada com fundamento nos incisos IV, V, VI, VII ou VIII prescinde de prévia audiência dos responsáveis, desde que a possibilidade de sua aplicação conste da comunicação do despacho ou da decisão descumprida ou do ofício de apresentação da equipe de fiscalização.
3.	Desse modo, como o responsável não encaminhou as informações solicitadas, a despeito de devidamente cientificado, conforme evidenciam os avisos de recebimento acostados às peças 3 e 6, deve ser aplicada a multa prevista no art. 58, inciso IV, da Lei 8.443/1992, não havendo a necessidade de oitiva, uma vez que a aplicação de tal sanção foi alertada nos expedientes encaminhados ao Núcleo Estadual do Ministério da Saúde no Estado de Minas Gerais.
4.	Por fim, cumpre renovar a determinação ao Núcleo Estadual do Ministério da Saúde no Estado de Minas Gerais para que envie as informações solicitadas.
2.1.	Por conseguinte, restando caracterizado o não atendimento de diligências, nos termos do art. 58, inciso IV, da Lei 8.443/1992, aplicou-se multa ao Senhor Chefe do Serviço de Gestão Administrativa do Núcleo Estadual do Ministério da Saúde no Estado de Minas Gerais.
ADMISSIBILIDADE
3.	Reitera-se o exame de admissibilidade contido na peça 63 do SAR/Serur, em que se propôs o conhecimento do recurso, nos termos do artigo 48 da Lei 8.443/1992, c/c os artigos 285 e 286, parágrafo único, do RI/TCU, suspendendo-se os efeitos dos subitens 9.1 e 9.3 do Acórdão 1929/2019-TCU-Segunda Câmara, em relação ao recorrente. Observa-se que a Excelentíssima Senhora Ministra Ana Arraes, mediante despacho de peça 66, concordou com a análise desta unidade técnica.
MÉRITO
4.	Delimitação
4.1	Constitui objeto do presente recurso definir se o recorrente apresenta justificativa razoável sobre o não atendimento de diligência oriunda deste Tribunal.
5. Do não atendimento de diligência
5.1.	O recorrente aduz que não houve o atendimento tempestivo de diligência oriunda do TCU, em virtude dos seguintes fatos:
5.2.	Quem deveria responder a esse tribunal seria o setor responsável de forma direta, não cabendo ao recorrente o encaminhamento da resposta.
5.3.	Fica evidenciado que o lapso ou erro formal no atendimento não foi em função de desobediência ou negligência desta chefia e, sim, por desencontro organizacional e acúmulo de trabalho, bem assim de falta de servidores, com o agravante da existência de um controle eletrônico de processos à época.
5.4.	Com a implantação do Sistema Eletrônico de Informação - SEI, em agosto de 2017, os processos físicos foram todos digitalizados e implantados no SEI, e os servidores passaram por treinamento para poder trabalhar no sistema. Até que assimilassem a forma de trabalhar no sistema, ocorreram equívocos na utilização da ferramenta disponibilizada.
5.5.	Entende-se que esses equívocos ocorreram por imperícia, e não por má fé, mas que de certa forma influenciaram negativamente na resposta tempestiva ao TCU.
5.6.	A impropriedade ou não atendimento, entendido pelo tribunal como descumprimento, na verdade não passou de erro ou lapso formal de desencontro de informações na organização deste núcleo, que tem procurado melhorar ao longo dos anos.
5.7.	Tal procedimento ou omissão não contribuiu ou gerou nenhum prejuízo ao erário e/ou a terceiros. Assim, entende que a sanção aplicada poderia ser revogada ou anulada.
5.8.	Além disso, não teve oportunidade de apresentar alegações, defesas ou justificativas administrativas anterior à penalidade.
5.9.	Ademais, o valor aplicado da multa foi desproporcional.
5.10.	De mais a mais, ao longo de mais de quarenta anos de carreira sempre agiu com zelo, acuidade, honestidade e competência, princípios que pode ao longo de sua vida evidenciar probidade administrativa.
5.11.	Assim, pede deferimento e suspensão da aplicação da penalidade de multa pecuniária no valor de R$ 3.000,00. 
Análise:
5.12.	Sobre o tema da responsabilização e penalização do recorrente, traz-se à colação o disposto no art. 8º do Novo Código de Processo Civil (Lei 13.105, de 16 de março de 2015) :
Art. 8o Ao aplicar o ordenamento jurídico, o juiz atenderá aos fins sociais e às exigências do bem comum, resguardando e promovendo a dignidade da pessoa humana e observando a proporcionalidade, a razoabilidade, a legalidade, a publicidade e a eficiência (grifos acrescidos) .
5.13.	Acrescente-se o disposto no caput do art. 2º da Lei 9.784/1999:
Art. 2o. A Administração Pública obedecerá, dentre outros, aos princípios da legalidade, finalidade, motivação, razoabilidade, proporcionalidade, moralidade, ampla defesa, contraditório, segurança jurídica, interesse público e eficiência (grifos acrescidos) .
5.14.	Para a aferição da razoabilidade plasmada nos artigos supracitados, é de rigor considerar a 'lógica do razoável' de Luís Recaséns Siches.
5.15.	Sobre a 'lógica do razoável', cumpre fazer um breve histórico sobre sua elaboração:
	Em 1926, Siches frequentou um curso na Universidade de Viena, com Fritz Scheir, discípulo de Kelsen e Husserl, no qual foi apresentada uma análise de todos os métodos de interpretação, de que se tinha conhecimento, dentre os propostos ao longo da história jurídica. Procurava-se, com essa análise, encontrar os critérios de eleição dos referidos métodos, mas a conclusão resultou decepcionante: não havia nenhuma razão justificada, nem em termos gerais, nem em situações singulares, para preferir-se um método de interpretação em detrimento dos outros. Essa conclusão, ademais, só constatava uma velha realidade: nunca, Jurista algum que tivesse realizado um estudo pluralista de métodos de interpretação conseguira, com razões plausíveis, escolher um dos métodos, por ser o mais correto e repudiar os demais.
	Alguns anos antes, prossegue Siches, já Benjamin Cardoso, ao analisar suas experiências jurídicas, procurou saber quais eram os métodos que empregava na interpretação do Direito positivo vigente. E, em termos de grande sinceridade, concluiu que primeiro buscava a solução mais justa e depois se preocupava em encontrar, dentre os métodos de interpretação, o que melhor serviria par justificar suas decisões.
	Como superação desses problemas, Recaséns Siches preconiza o emprego de um só método: o da lógica do razoável, definido como uma razão impregnada de pontos de vista estimativos, de critérios de valoração, de pautas axiológicas que, ademais, traz consigo os ensinamentos colhidos da experiência própria e da do próximo, através da história (Lídia Reis de Almeida Prado, in Direito, Cidadania e Justiça. Ensaios sobre Lógica, Interpretação, Teoria, Sociologia e Filosofia Jurídicas, 1995, p. 64-65) 
5.16.	É da pena fluente do jurisconsulto Luís Recaséns Siches:
'La lógica tradicional pura - en cualquiera de sus manifestaciones -, es el instrumento adecuado para tratar com las ideas puras a priori - tales como los axiomas lógicos, las leyes del silogismo, los princípios matemáticos, etc. - y para la aprehensión de los hechos de la naturaleza. Por eso se la suele llamar lógica físicomatemática.
 (...) 
Ahora bién, la lógica tradicional o físico-matemática no es adecuada para tratar la vida humana ni sus problemas prácticos; por consiguiente, tampoco para los menesteres jurídicos, entre los cuales figura la interpretación del Derecho. Para todo cuanto pertenezca a nuestra humana existencia - incluyendo la práctica del Derecho - hay que emplear un tipo diferente del logos, que tiene tanta dignidad como la lógica tradicional, si es que no es superior a la de ésta: hay que manejar el logos de lo humano, la lógica de lo razonable, la cual es razón, tan razón como la lógica lo racional, pero diferente de ésta. La lógica de lo humano o de lo razonable es una razón impregnada de puntos de vista estimativos, de critérios de valoración, de pautas axiológicas, que, además, lleva a sus espaldas como aleccionamiento las enseñanzas recibidas de la experiência, de la experiencia propia y de la experiencia del prójimo, a través de la historia'  (grifos acrescidos) (in Tratado General de Filosofia del Derecho, Vigésima Edición, México: Editorial Porrúa, 2010, p. 642) .
5.17.	Seguindo as pegadas de Recaséns Siches, ensina Luis Gustavo de la Cruz Mallaupoma:
	Recaséns Siches considera que los juristas han cometido un grave error en la teoria y la práctica jurídicas del siglo XIX, por haber querido tratar los contenidos de las normas jurídicas empleando métodos de la lógica tradicional, es decir de la lógica habitualmente llamada matemático-física, deductiva, silogística, sistemática, de la lógica que va desde su fundación en el Organon de Aristóteles hasta las lógicas contemporáneas; que si bien esa lógica vale para la matemática, la física y otras ciências de la naturaleza, es inservible para el tratamiento de los problemas prácticos de conducta humana - domésticos, familiares, económicos, sociales, jurídicos, etc. Ahora bien, esa lógica de 'lo racional', la lógica pura, la lógica matemático física, todas consideradas como lógica tradicional no constituyen la totalidad de la lógica ya que es sólo una parte del logos, hay outra parte del logos - que es tan lógica como la racional pero diferente de ésta - que se denomina el logos de los assuntos humanos o lógica de lo razonable. Lo razonable pertenece al campo de la razón con igual o tal vez mejor derecho que lo meramente racional desde el ángulo formalista. Pertenece al reino de la lógica pero es diferente a la lógica de lo racional formalista, en el sentido tradicional es necesario tener em cuenta el campo de lo razonable como otro sector de la razón que también podemos denominar el logos de lo humano. En síntesis, estamos hablando de la aplicación del logos de lo razonable a la interpretación de normas, a las decisiones administrativas y a las sentencias judiciales, porque en matéria de interpretación, debemos trabajar com razones. La lógica de lo razonable es una razón impregnada de puntos de vista estimativos, de critérios de valoración, de pautas axiológicas que además lleva las enseñanzas recibidas de la experiencia propia y de la experiencia del prójimo a través de la historia. Por lo tanto, estamos dentro de um campo lógico, pero no de la lógica de lo racional, sino de la lógica de lo humano o de lo razonable. El problema de la interpretación del Derecho es un problema de lógica material, de lógica de los contenidos y no de lógica formal. Ante cualquier caso, fácil o difícil, hay que proceder razonablemente, percatándonos de la realidad y del sentido de los hechos, comprendiendo las valoraciones en que se inspira el orden jurídico positivo, viendo el propósito de la norma en cuestión y apreciando las valoraciones complementarias que produzca el Juez en armonia com dicho orden jurídico positivo, y, relacionándolos. De ese modo se debe llegar a la solución satisfactoria. Conviene destacar que este movimiento se ha gestado a partir de una Filosofía del Derecho que ha prestado mayor atención a la interpretación judicial (apud Manoel Antônio Teixeira Filho, in Comentários ao novo Código de Processo Civil sob a perspectiva do trabaho: (Lei 13.105, 16 de março de 2015) . São Paulo: LTr, 2015, p. 33-34) .
5.18.	Assim, vem à baila a doutrina de Alípio Silveira:
'Recaséns Siches, ao considerar os vários métodos modernos esboçados nos primeiros capítulos - método teleológico, método histórico-evolutivo ou progressivo, método da 'vontade da lei', nos mostra que cada um deles encerra uma parte da verdade, mas que a sua síntese final, em cada caso concreto, será dada pelo 'logos do razoável'. Mal comparando, a operação interpretativa se assemelha à execução de uma partitura musical. Vários são os instrumentos - no caso os métodos de interpretação - mas eles devem formar um conjunto harmônico, sob a batuta do maestro, no caso, o logos do razoável, o qual, como veremos em breve, corresponde à idéia básica do bem comum' (grifos acrescidos) (in Hermenêutica no Direito Brasileiro, vol. I: São Paulo: Editora Revista dos Tribunais, 1968, p. 83) .
5.19.	É nesse mesmo sentido a doutrina de José Frederico Marques:
Tendo em vista os critérios de justiça, segurança ou oportunidade, o intérprete adotará o método que lhe pareça mais acertado para o caso. Não há sistemas rígidos de interpretação. O entendimento mais razoável é o que deve prevalecer, pouco importando que tenha sido deduzido da interpretação exegética, da sistemática ou da teleológica. O logos del razonable, como destaca RECASÉNS SICHES, é que deve orientar o intérprete, visto que na aplicação do direito não se depara com a uniformidade lógica do raciocínio matemático e sim com a flexibilidade ou compreensão razoável a norma do ius scriptum. Com essa orientação pautou-se precedente do Superior Tribunal de Justiça, em cuja mente oficial se assentou que 'a melhor interpretação da lei é a que se preocupa com a solução justa, não podendo o seu aplicador esquecer que o rigorismo na exegese dos textos legais pode levar a injustiças' (grifos acrescidos) (apud Mauro Schiavi, in Manual de Direito Processual do Trabalho, 4ª Ed., São Paulo: LTr, 2011, p. 120) 
5.20.	De mais a mais, ensina José Antônio Ribeiro de Oliveira Silva:
Em conclusão, Recaséns Siches propõe que 'a única proposição válida que pode ser emitida sobre a interpretação é a de que o juiz, em todos os casos, deve interpretar a lei precisamente do modo que conduza à solução mais justa para resolver o problema apresentado à sua jurisdição'. De modo que o exercício do logos de lo razonable ou de lo humano, 'aplicado à interpretação jurídica, supera a pluralidade de métodos' de interpretação. Diante de qualquer caso, fácil ou difícil, o juiz deve proceder com bom-senso, verificando a realidade e o sentido dos fatos, buscando os valores nos quais se inspira o ordenamento jurídico positivo, ou até mesmo complementando esses valores, com a produção de outros, em harmonia com o referido sistema. E, assim, conjugando todos esses princípios, chegar a uma solução satisfatória, considerando-se como tal a decisão no sentido 'do que o ordenamento jurídico considera como senso de justiça'. O cerne da questão está, pois, em compreender que o conteúdo jurídico das normas prescritivas, proibitivas ou permissivas não pertence 'ao pensamento regido pela lógica de tipo matemático, pelo racional', mas a outro campo do pensamento, que está regido por outro tipo de lógica, pela logica de lo razonable, de lo humano ou da razão vital e histórica.
Com efeito, na individualização da norma geral e abstrata, para solucionar o caso concreto, o juiz deve aplicar a lógica do razoável, de acordo com o senso de justiça. Se a norma conduz a uma solução justa, deve ser aplicada, e, em caso contrário, o juiz deve criar a norma jurídica particular, sem se preocupar com os métodos doutrinários de interpretação, aplicando a lei sempre de forma a solucionar a questão da maneira mais justa possível (grifos acrescidos) (in Magistratura e temas atuais do Direito: São Paulo: LTr, 2011, p. 138-139) .
5.21.	Sobre a incidência da 'lógica do razoável' no Direito brasileiro, e mais especificamente ao Direito Administrativo, registra-se a doutrina de Carlos Henrique Bezerra Leite:
A lógica do razoável está implicitamente prevista no art. 5º da LINDB, segundo o qual 'na aplicação da lei, o juiz atenderá aos fins sociais a que ela se dirige e às exigências do bem comum'. Esta disposição é perfeitamente aplicável a todos os ramos do Direito, inclusive, e especialmente, no Direito do Trabalho (grifos acrescidos) (in Curso de Direito do Trabalho, 6ª ed., São Paulo: Saraiva, 2015, p. 112) .
5.22.	De salientar que o argumento da 'lógica do razoável' já foi acolhido por este Tribunal, conforme se infere do seguinte excerto de voto do Excelentíssimo Senhor Ministro Augusto Nardes (TC Processo 030.349/2008-4, Acórdão 11231/2015-TCU-Segunda Câmara) :
17. De outro lado, a par das irregularidades atribuídas ao recorrente frente a todos os elementos que conformam a situação fática, e em busca da decisão mais justa, concordo com o auditor da Serur, quando afirma que (...) 'é de mister a utilização da 'lógica do razoável', que tem tanta dignidade quanto a lógica tradicional pura, porém uma lógica impregnada de pontos de vista estimativos, de critérios de valoração e de pautas axiológicas'.
5.23.	Assim, vale repisar que é de mister a utilização da 'lógica do razoável', que tem tanta dignidade quanto a lógica tradicional pura, porém uma lógica impregnada de pontos de vista estimativos, de critérios de valoração e de pautas axiológicas.
5.24.	No caso concreto, a estimativa, o critério de valoração e a pauta axiológica devem levar em conta a atuação do homem médio (do bonus pater familiae) , aquele cujas diligências, sensibilidade, idiossincrasias e sentimentos éticos e morais sejam representativos da população brasileira. Eis o busílis.
5.25.	Sobre o tema, mutatis mutandis, traz-se à colação a doutrina de Sílvio Rodrigues:
Ao se perquirir se existe, ou não, erro de conduta por parte do causador do dano, deve-se 'comparar o seu comportamento com aquele que seria normal e correntio em um homem médio, fixado como padrão. Se de tal comparação resultar que o dano derivou de uma imprudência, imperícia ou negligência do autor do dano, nos quais não incorreria o homem padrão, criado in abstracto pelo julgador, caracteriza-se a culpa, ou seja, o erro de conduta' (apud Milton Oliveira, in Dano Moral, 2ª Ed., São Paulo: LTr, 2011, p. 36) . 
5.26.	Foi nesse mesmo sentido o pensamento do Ministro Benjamin Zymler, por ocasião da prolação do Acórdão 33/2005-TCU-Plenário:
19.	Ao analisar a existência de culpa, em qualquer uma de suas modalidades, adotarei como parâmetro para comparação a conduta esperada de um homem médio, diligente e probo - o equivalente ao princípio romano do bonus pater familiae. Ressalto ser pacífica a assimilação desse princípio pelo direito pátrio, tanto que, na época em que ocorreram os fatos ora sob exame, ele estava insculpido nos arts. 1.300 e 1.301 do Código Civil, no art. 153 da Lei das Sociedades Anônimas e no art. 142 do Código Comercial.
20.	Desse princípio decorre que o agente público deverá agir como se estivesse cuidando dos seus próprios negócios, respondendo pelos danos que vier a causar em decorrência de condutas desidiosas ou temerárias. Assim, nas palavras de José Aguiar Dias, 'a culpa pode ser entendida como a falta de diligência na observância da norma de conduta, isto é, o desprezo, por parte do agente, do esforço necessário para observá-la, com resultado não objetivado, mas previsível, desde que o agente se detivesse na consideração das conseqüências eventuais de sua atitude.'  (Da Responsabilidade Civil. 6ª ed. Rio de Janeiro: Forense, 1979) '.
5.27.	Nessa vereda, sugere-se a seguinte reflexão: será que um Chefe de Serviço de Gestão Administrativa médio, aquele que ganha honestamente o sustento de sua família e é atento à sua responsabilidade perante à comunidade, iria demorar mais de um ano e meio para dar cumprimento à determinação do TCU? Salta aos olhos que, aquele que assim procede, age com negligência e merece ser penalizado por este Tribunal, nos termos do art. 58, IV, da Lei 8.443/1992. 
5.28.	O tema da multa pode ser explorado por diversas correntes de pensamento, com destaque para o conhecimento filosófico, em razão de sua densidade e importância enquanto fonte do saber humano. Nesse sentir, merecem destaque as seguintes ponderações filosóficas de Jorge Luiz Souto Maior e Valdete Souto Severo, os quais, baseando-se nas lições de Kant, Hegel, Rawls e Habermas, assim pontuam:
O sujeito de direitos é o indivíduo que, estando sozinho no mundo (sem o apoio das forças míticas e dos dogmas medievais) , é responsável por sua própria sorte. Por isso, autores comprometidos com tal racionalidade referem que o homem, exercendo sua liberdade, deve assumir deveres relacionados aos seus pares, que a moralidade do indivíduo consiste em que ele cumpra os deveres de sua posição social, que a responsabilidade perante os pares e as gerações futuras deve ser o limitador da liberdade individual ou que o direito de liberdade corresponde à responsabilidade, ao cumprimento de determinados deveres. Então, mesmo (ou principalmente) sob a perspectiva liberal, aos direitos correspondem deveres exigíveis pelo Estado e sujeitos a sanções por descumprimento (grifos acrescidos) (in O Processo do Trabalho como Instrumento do Direito do Trabalho e as Ideias Fora de Lugar do Novo CPC. São Paulo: LTr, 2015, p. 49) 
5.29.	Destarte, o recorrente, ao não atender tempestivamente à diligência oriunda do TCU, sujeitou-se à multa aplicada pelos seus pares de controle externo da Administração Pública Federal. 
5.30.	Ressalta-se que o argumento de que seria outro setor o responsável pelo atendimento das diligências provenientes desta Corte de Contas não merece ser acolhido, eis que caberia ao recorrente estabelecer rotinas de trabalho confiáveis para o recebimento de missivas oriundas desta Egrégia Corte de Contas.
5.31.	A justificativa de que a implantação do Sistema Eletrônico de Informação influenciou negativamente na resposta tempestiva ao TCU não pode ser aceita, vez que caberia ao recorrente realizar um controle manual paralelo para o cumprimento das diligências enviadas pelo TCU e, somente depois de os servidores serem devidamente treinados no novo sistema, confiar no controle eletrônico das informações.
5.32.	O argumento de que o atraso não gerou nenhum prejuízo ao erário não pode ser acolhido. Isto porque a inércia no atendimento da diligência movimentou a máquina administrativa  e gerou custos para o Erário, culminando com a aplicação de multa ao recorrente.
5.33.	Como o responsável não encaminhou as informações solicitadas tempestivamente, a despeito de devidamente cientificado, conforme evidenciam os avisos de recebimento acostados às peças 3 e 6, foi aplicada a multa prevista no art. 58, inciso IV, da Lei 8.443/1992, não havendo a necessidade de prévio contraditório, uma vez que a aplicação de tal sanção foi alertada nos expedientes encaminhados ao Núcleo Estadual do Ministério da Saúde no Estado de Minas Gerais.
5.34.	Quanto ao argumento de que o valor de R$ 3.000,00 da multa aplicada teria sido desproporcional, registra-se que a Portaria-TCU 44/2019, de 16/1/2019, fixou o valor máximo da multa em R$ 62.237,56 e o art. 268, incisos IV e VII, do Regimento Interno do TCU, estipula que o valor da multa para casos de descumprimento de determinações e diligências deve estar compreendido entre 5% e 50% do referido valor máximo. Assim, infere-se que o valor da multa aplicada está abaixo do limite mínimo previsto no regramento citado.
5.35.	Por fim, é de se observar que, para a dosimetria da multa que é aplicada neste Tribunal aos responsáveis, diferentemente do que ocorre na seara penal, é irrelevante o tempo de serviço do recorrente, bem assim o seu histórico funcional.
5.36.	Ex positis, é de se opinar pela rejeição de todos os argumentos apresentados pelo recorrente e, por via de consequência, negar provimento ao presente pedido de reexame.
CONCLUSÃO
6.	Diante do exposto, conclui-se que se deve negar provimento ao pedido de reexame, vez que o recorrente não logrou justificar a razão do não atendimento tempestivo à diligência oriunda do TCU.
PROPOSTA DE ENCAMINHAMENTO
7.	Diante do exposto, com base no art. 48 da Lei n. 8.443/92, submete-se o presente processo à consideração superior, propondo a adoção das seguintes medidas:
	a) conhecer do pedido de reexame e, no mérito, negar-lhe provimento;
	b) cientificar o recorrente e os demais interessados do acórdão que vier a ser prolatado, ressaltando-se que o relatório e o voto que o acompanharem podem ser consultados no endereço www.tcu.gov.br/acordaos, no dia seguinte ao de sua oficialização."
	É o relatório.

não há.

Procurador Júlio Marcelo de Oliveira.

PEDIDO DE REEXAME. MULTA APLICADA EM FACE DE NÃO ATENDIMENTO DE DILIGÊNCIA DESTA CORTE. CONHECIMENTO. NÃO PROVIMENTO DO RECURSO. CIÊNCIA.

PENSÃO CIVIL (PCIV)

Secretaria de Recursos (Serur).

Atendidos os requisitos de admissibilidade, cabe conhecer do pedido de reexame interposto por Carlos Roberto Arvellos, chefe do Serviço de Gestão Administrativa do Núcleo Estadual do Ministério da Saúde no Estado de Minas Gerais, contra o Acórdão 1929/2019-TCU-Segunda Câmara, que lhe aplicou multa em decorrência de não atendimento de diligência desta Corte de Contas. A diligência visava a sanear o processo de pensão civil instituída por Hélio Palhares Diniz, em favor de Inesila Santos Diniz, no âmbito do Núcleo Estadual do Ministério da Saúde naquele estado.
O recorrente argumenta que não atendeu tempestivamente à diligência desta Corte porque: não caberia a ele o atendimento, mas, sim, ao setor responsável, de forma direta; faltariam servidores para muito trabalho acumulado; não haveria controle eletrônico de processos; não haveria prejuízo ao erário em função do não atendimento da diligência no prazo estipulado; não teriam sido oportunizados a ampla defesa e o contraditório; o valor da multa, de R$ 3.000,00, teria sido desproporcional; em mais de 40 anos de carreira pública sempre teria agido com zelo; assim, solicita a supressão da multa aplicada.
A unidade técnica propõe conhecer do pedido de reexame e no mérito negar-lhe provimento. O Ministério Público junto ao TCU anuiu ao encaminhamento da unidade instrutiva.
Acompanho os pareceres convergentes. Utilizo como fundamentos para decidir os argumentos dispostos na instrução da unidade técnica, a seguir destacados, com os ajustes pertinentes:
4.1.	o recorrente é responsável por estabelecer rotinas de trabalho confiáveis para o deslinde de demandas desta Corte de Contas, não lhe cabendo, pois, transferir a culpa para seus subordinados;
4.2.	o recorrente demorou mais de um ano e meio para dar cumprimento à determinação do TCU, atraso significativo e não escusável por suposta falta de servidores, acúmulo de trabalho, ou ausência de controle eletrônico de processos;
4.3.	a inércia no atendimento da diligência movimentou a máquina administrativa e gerou custos para o erário;
4.4.	não há a necessidade de prévio contraditório para aplicação da multa prevista no art. 58, inciso IV, da Lei 8.443/1992, pois foi alertada a possibilidade de sua aplicação nos expedientes encaminhados ao Núcleo Estadual do Ministério da Saúde no Estado de Minas Gerais;
4.5.	a multa aplicada está próxima ao limite mínimo, restando evidenciada sua proporcionalidade, pois a Portaria-TCU 44/2019, de 16/1/2019, fixou o valor máximo da multa em R$ 62.237,56 e o art. 268, incisos IV e VII, do Regimento Interno do TCU estipula que seu valor para casos de descumprimento de diligências há de estar compreendido entre 5% e 50% do valor máximo;
4.6.	o bom histórico profissional não é suficiente para afastar multa aplicada por esta Corte.
Nesse sentido, deve-se conhecer do pedido de reexame e negar-lhe provimento.
	Ante o exposto, voto por que seja adotada a minuta de acórdão que submeto à apreciação deste Colegiado.
TCU, Sala das Sessões Ministro Luciano Brandão Alves de Souza, em 9 de julho de 2019.
ANA ARRAES
Relatora